最高法院刑事判決　　　　　　九十四年度台上字第三九九一號
　　上　訴　人　甲○○
　　　　　　　　　　　　號2樓.
　　選任辯護人　張迺良律師
上列上訴人因貪污案件，不服台灣高等法院中華民國九十四年一
月四日第二審更審判決（九十三年度重上更(四)字第一四一號，起
訴案號：台灣板橋地方法院檢察署八十三年度偵字第九七二五、
九七二七、一二三六七、一三五七一號），提起上訴，本院判決
如下：
    主  文
原判決撤銷，發回台灣高等法院。
    理  由
本件原判決認定上訴人甲○○自民國七十九年十二月起擔任台灣
桃園地方法院檢察署檢察官，職司犯罪之偵查、追訴，為依據法
令從事公務之人員。嗣於任內得知所結識之商人李金滿、林錫哲
在桃園縣桃園市共同經營之三富遊樂場涉犯常業賭博犯罪，甫於
八十一年三月下旬為警查獲而由林大鈞出面頂替接受同署其他檢
察官偵查。其間，因上訴人曾受李金滿之託，代為探知該案之內
勤及承辦檢察官之姓名及作風，李金滿認為上訴人居間奔走，幫
忙不少；上訴人於窺知李金滿等人亦有感激之意後，明知公務員
服務法規定公務員不得假借權力，以圖本身之利益，仍違背上開
規定，利用其檢察官之身分及所擁有之偵查、追訴犯罪之權限，
足以對李金滿、林錫哲經營之電動玩具遊戲業是否涉犯常業賭博
罪之幕後主謀之擴大追查有相當之影響力之機會，仍對於非其主
管、監督之事務（李金滿經營之三富遊樂場可能涉犯常業賭博犯
罪，但非上訴人承辦），起意直接圖謀私人不法利益，而於同年
四月九日利用向南陽實業股份有限公司洽購自用小客車並邀同李
金滿前往選購之機會，託詞向李金滿借貸需索新台幣（下同）四
、五十萬元（內心實無給付利息或返還借款之意）。李金滿情知
上訴人意在需索金錢圖利，仍基於上訴人係桃園地區之檢察官，
有偵查、追訴犯罪之權限，且上訴人甫有前述之幫忙，加以惟恐
開罪上訴人將有招致檢舉賭博犯行之虞，並欲乘機逢迎攀附自抬
身價，冀祈上訴人能多予關照等原因，雖未互就任何具體職務行
為或違背職務行為達成期約賄賂之合意，仍在該茶行門外騎樓交
付由林錫哲所簽發、票載發票期日為同月十六日、面額四十六萬
元之台灣中小企業銀行桃園分行ＡＡ0000000號支票一紙
，上訴人旋於同日提示交換得款，而圖得不法之利益。直至八十
三年六月間，經檢察官指揮調查人員擴大偵辦李金滿、林錫哲涉
犯常業賭博罪，始查獲上情等情。因而撤銷第一審關於上訴人被
訴違背職務收受賄賂部分之判決，改判論處上訴人依據法令從事
公務之人員，對於非主管或監督之事務，利用職權機會、身分圖
利罪刑，固非無見。
惟查(一)、審判期日之訴訟程序專以審判筆錄為證。又第二審審判
長依刑事訴訟法第九十四條訊問被告後，應命上訴人陳述上訴之
要旨，同法第四十七條、第三百六十五條分別著有明文。本件第
一審判決後被告甲○○及檢察官均對甲○○部分不服提起第二審
上訴。然原審法院於審判期日，據審判筆錄之記載，於依刑事訴
訟法第九十四條訊問被告後，僅命被告之上訴人陳述上訴要旨，
並無命另一上訴人即檢察官陳述上訴要旨之記載，檢察官亦未自
行陳述，致無從明其上訴之範圍，其踐行之程序顯不合法，其基
此所為之判決，自屬違背法令。(二)、依九十二年九月一日施行之
刑事訴訟法第二百七十九條第一項之規定，行合議審判之案件，
為準備審判起見，固得以庭員一人為受命法官，於審判期日前，
使行準備程序，但以處理同法第二百七十三條第一項、第二百七
十四條、第二百七十六條至第二百七十八條規定之事項為限，原
則上受命法官於準備程序中，已不得主動蒐集證據及進行證據之
實質調查，此觀上開法條之規定及其修正立法理由之說明甚明。
是除法院預料證人不能於審判期日到場者外，不得於審判期日前
訊問證人（同法第二百七十六條第一項）調查證據，以貫徹合議
審判採直接、言詞及集中審理之精神。原審受命法官於九十三年
九月六日行準備程序時，原審選任辯護人聲請傳訊證人李金滿、
林錫哲，受命法官訊問該辯護人：「可否預期他們可以在審判期
日到庭？」辯護人答：「我們同意就由受命法官來訊問。」並未
說明法院如何預料該二名證人不能於審判期日到場之理由，受命
法官即另定同年十一月二十二日下午四時行準備程序，並傳訊該
二名證人，由受命法官調查訊問，而於審判期日僅由審判長訊問
被告及檢察官對該證言有何意見之方式進行調查程序，有訊問筆
錄及審判筆錄可稽（原審卷(一)第一一八頁、第一五六頁至一七九
頁、卷(二)第十五頁），所踐行之訴訟程序，難謂為適法。(三)、認
定犯罪事實，須依證據，如證據之真實尚欠明瞭，即不能以擬制
推測之方法為判斷之基礎。原判決事實欄記載上訴人利用向南陽
實業股份有限公司洽購自用小客車並邀同李金滿前往選購之機會
，託詞向李金滿借貸需索四、五十萬元，內心實無付利息或返還
借款之意等情。但原判決理由二(一)所引用上訴人之供述，並無此
陳述，究竟憑何證據認定上訴人係託詞向李金滿借貸需索，內心
實無付利息或返還借款之意，原判決未詳予調查說明，尚嫌速斷
。又原判決於理由內謂：上訴人於偵查中就八十一年三月間林大
鈞案件被查獲時，李金滿曾向其探問承辦檢察官為何人乙事，亦
未予否認，足徵其於林大鈞賭博案件為警移送偵辦當時確已知悉
李金滿、林錫哲為賭博性電動玩具業者（原判決理由二、(四)）。
微論李金滿向上訴人探問林大鈞賭博案之承辦檢察官為何人，縱
有其事，究與上訴人是否知悉李金滿等為賭博性電動玩具業者，
有何關聯，原判決未詳予說明，遽為上開論斷，已有未洽。且上
訴人於偵查中，檢察官訊問上訴人「三富遊樂場在八十一年三月
二十六日被查獲，以人頭林大鈞來頂罪，據李金滿供述他曾託你
打聽內勤檢察官是誰？後來又託你打聽承辦檢察官是誰？可有此
事？」上訴人答：「沒有此事，至於問我當日內勤檢察官是誰，
我不敢說沒有這回事。」等語（偵字第一二三六七號卷第十二頁
背面、第十三頁正面）。如果無訛，能否謂上訴人未否認李金滿
曾向其探問該案承辦檢察官為何人？原審對此未予調查釐清，即
為上開論斷，自有未洽。原判決以三富遊樂場由李金滿、林錫哲
實際經營，二人佔絕大半之股數，李金滿所佔股份尤多，亦即三
富遊樂場若能順利經營，李金滿可獲得最大之利益，則其為確保
自己之利益，自其所得之龐大紅利中支付四十六萬元，應合乎常
情，因認李金滿不利於上訴人之供述為可信（原判決理由三、(三)
）。然查李金滿於偵查中供稱：「（賭場現場幹部被查獲的交保
金額誰付的？）親屬先辦交保，是三富遊樂場拿錢給家屬去辦交
保。」「（如果被判刑七個月以上的員工須入獄坐牢服刑，安家
費如何給？）每人一百萬元。我如果拿都是叫林錫哲去領現金，
然後再給坐牢員工之家屬。」「（呂萬來的交保金誰付的？）公
司付的」、「（判刑之罰金誰付的）公司付的，呂萬來判六個月
，陳秉旺好像判四個月，……易科罰金是三富遊樂場來支付。」
等語（偵字第九七二七號卷第二十三頁背面、二十四頁正面、二
一二頁背面）。如果無訛，三富遊樂場之員工如涉案，其所需之
交保金、安家費及易科罰金之款項，是否均由公司支付？何以支
付上訴人之四十六萬元由李金滿應分得之紅利支付而非公司負擔
？亦有欠明瞭，此因攸關上訴人所辯該款係其向李金滿之借款是
否可信，自亦有究明之必要。原判決未就此詳為調查審酌，即為
上開論斷，亦有可議。(四)、上訴人於原審法院更(二)審時曾提出其
於八十一年四月十八日桌曆上所寫之借據，記載「茲欠李金滿肆
拾陸萬元，定於八十一年十二月三十一日前返還，甲○○4/18」
等語（原審法院上更(二)卷第一四一頁），並辯稱本案之四十六萬
元確係借款；證人鄭碧娟亦到庭證述該借據發現之時間、地點（
同上揭卷第一三八頁）。原判決對此有利於上訴人之證據何以不
足採信，未予調查說明，亦嫌理由欠備。上訴意旨指摘原判決不
當，非無理由。按第三審法院應以第二審判決所確認之事實為判
決基礎，刑事訴訟法第三百九十四條第一項前段定有明文。原判
決上述之違背法令影響於事實之確定，本院無可據以為裁判，仍
應將原判決撤銷，發回原審法院更為審判。原判決不另為無罪諭
知部分，基於審判不可分原則，併予發回。
據上論結，應依刑事訴訟法第三百九十七條、第四百零一條，判
決如主文。
中　　華　　民　　國　九十四　年　　七　　月　二十八　日
                      最高法院刑事第二庭
                          審判長法官  董　明　霈
                                法官  林　茂　雄
                                法官  張　祺　祥
                                法官  呂　永　福
                                法官  花　滿　堂
      本件正本證明與原本無異
                                      書  記  官
中　　華　　民　　國　九十四　年　　八　　月　　四　　日
                                                    Ｒ
